最高法院刑事判決　　　　　　九十四年度台上字第二一三０號
　　上　訴　人　台灣高等法院台中分院檢察署檢察官
　　被　　　告　辛○○
　　　　　　　　　　　　樓
　　選任辯護人　林錦隆律師
　　被　　　告　壬○○
　　　　　　　　　　　　5樓
　　　　　　　　丙○○
　　　　　　　　丁○○
　　上 列 二人
　　共　　　同
　　選任辯護人　蔣志明律師
　　被　　　告　戊○○
　　　　　　　　己○○
　　　　　　　　　　　　45號.
　　　　　　　　甲○○
　　　　　　　　乙○○
　　　　　　　　　　　　8號
　　　　　　　　庚○○原名詹.
　　　　　　　　　　　　號11.
上列上訴人因被告等違反銀行法案件，不服台灣高等法院台中分
院中華民國九十三年四月三十日第二審更審判決（九十二年度金
上重更(一)字第三八號，起訴案號：台灣台中地方法院檢察署八十
六年度偵字第二五七三、二七九六、五八八八、六四四六、一五
八九七、一五八九八號），提起上訴，本院判決如下：
    主　文
原判決撤銷，發回台灣高等法院台中分院。
　　理　由
本件原判決以檢察官公訴意旨略稱，被告丙○○、戊○○、丁○
○、壬○○、辛○○分別係台中巿民族路九二號國寶證券股份有
限公司（以下簡稱國寶證券公司）之董事長、副董事長、總經理
、常務董事及董事。辛○○、壬○○均為丙○○之女婿。其等五
人均明知證券商不得收受存款、辦理放款及為借貸款項之代理或
居間，及未經主管機關之核准，不得為有價證券買賣之融資，暨
非銀行不得經營收受存款業務。竟為招徠客戶在國寶證券公司以
丙種墊款方式取得融資，以增加國寶證券公司之營業額，乃共同
先於民國七十八年五月間，在國寶證券公司對面，另行設立隆昌
投資股份有限公司（以下簡稱隆昌投資公司）。由壬○○擔任董
事長，嗣於同年十一月間，改以林源崇為掛名之董事長，由辛○
○繼任為實際負責人，壬○○則仍為隆昌投資公司股東，並提供
其本人為發票人，付款人為台中市第三信用合作社總社（以下簡
稱台中三信）之支票作為返還存款人之本金之用。壬○○、辛○
○對外係以投資股票買賣為號召，並以新台幣（下同）一萬元，
日息五元或五、五元之高利，誘使張幸、洪太原、張永裕、陳鴻
錚、宋端卿、蔡銘清、蔡銘浩、蔡博文、鄭聰明、鄭森源、徐文
乾、何文隆、蕭俊德、蕭倫通、蔣淑琴、趙仁崇、童貴聰、林許
淑貞、張德生、林世峰、王淑芳、李育冠、葉王淑德、曾煥彩、
曾聰穎、鄭聰壎、李瑞麟、陳必達、林應爐、陳英欣、張翠雅、
劉秀金、余學良、陳靜文、蘇年湘、廖昌起、賴忠信、詹德豐、
游振堂、王瑞拱、曾政男、曾政德、王青森、廖學海、王芳芳、
林駿駒、林國訓、劉李秀英、乙○○、甲○○、田雅晴、劉錦環
、葉淑華、劉桂蓮、杜永芬、王美茜、岳江慧、洪麗鐘、謝慈慧
、樊天柱、李秀蓉、劉淑櫻等國寶證券公司之股東、客戶、公司
職員、親友等不特定之多數人，誤認為將金錢存入隆昌投資公司
可獲得較高之利息，且於解約時，可取回本金。而陷於錯誤，將
款項存入隆昌投資公司，或授權辛○○於渠等買賣股票後尚有餘
款時，逕行轉入被告庚○○（原名詹美綾）提供予辛○○使用之
台中三信帳戶，以供其他客戶丙種墊款融資之用。辛○○則簽發
其本人為發票人，付款人為台中三信之支票支付利息，或將利息
直接匯入投資人之帳戶；壬○○則簽發付款人為台中三信之支票
返還存款人之本金。丙○○、戊○○、丁○○等並為之招徠國寶
證券公司之股東、親友、扶輪社社員及其他不特定之社會大眾，
將錢存入隆昌投資公司。丙○○、丁○○另以個人名義，向台中
三信各辦理二千萬元及四千萬元之貸款供辛○○週轉之用。同時
以有犯意聯絡之員工即被告己○○、庚○○設於台中三信之帳戶
，作為收受存款及轉帳，供國寶證券公司客戶以丙墊融資從事買
賣股票，或該等客戶賣出股票後，將丙墊款及利息回存之帳戶。
且僱用己○○負責買賣股票，庚○○負責電腦統計及列印對帳單
寄交投資人及丙種墊款戶，及僱用有犯意聯絡之被告甲○○負責
開立償還本金及支付利息之支票，被告乙○○負責會計。壬○○
、辛○○復與丙○○、丁○○、王茂雄、林曖卿、馬永菁、黃美
滿、陳姜良等國寶證券公司各級主管或營業員基於從事融資買賣
股票之犯意聯絡，設立融資專線電話，供國寶證券公司之客戶江
紋一、廖學海、紀華鎗、彭裕源、張文通、陳福成、廖正雄、蔡
其虎及其他不特定客戶，以丙種墊款融資從事買賣股票。利息以
每萬元日息七元計算，融資額度則為股票現值之五成或七成或全
額，視融資客戶之信用而定。就前開詹美綾之帳戶存款金額核算
結果，自八十二年六月三十日起至八十五年十二月卅一日止，壬
○○、辛○○等收受之存款總額高達一百六十四億四千七百五十
九萬八千二百十四元，並以此存款循環提供國寶證券公司客戶丙
種墊款融資買賣股票之用，再以賺取利息之差額作為公司營業之
利潤。又壬○○、辛○○於八十五年十二月卅一日，收受存款餘
額約尚有十五億九千萬元時宣布倒閉。而以詐術取得洪太原、張
幸、曾吳玉珠、施郭鳳珠、楊淑媚、林許淑貞、林駿駒、張黃掌
珠、蕭進興、林世峰、王吳春枝、曾政德、劉李秀英等人之本金
，並以之為常業。因認被告等均涉犯銀行法第一百二十五條之罪
嫌；丙○○、丁○○、壬○○、辛○○另涉犯證券交易法第一百
七十五條之罪嫌；壬○○、辛○○並犯刑法第三百四十條之常業
詐欺罪嫌。被告等所犯各罪間具牽連犯關係等情。惟經審理結果
，認為不能證明被告等犯罪，乃撤銷第一審論處辛○○、壬○○
、己○○、甲○○、乙○○、庚○○共同違反非銀行不得經營收
受存款業務之規定，丙○○、丁○○、戊○○幫助違反非銀行不
得經營收受存款業務之規定罪刑之判決，改判諭知被告等均無罪
，固非無見。
惟查：(一)審理事實之法院對於卷內與被告犯罪是否成立有關，且
依法應予調查之證據，如未詳加調查，或雖已調查，仍未調查明
白，則尚難遽為被告有利或不利之認定。原判決以辛○○係向認
識之林應爐、賴忠信、陳弘錚、田雅晴、曾政德、曾政男、洪太
原、林許淑貞、廖昌起、王青森、廖學海、游振堂、徐文乾、詹
德豐等二十九位特定債權人直接借貸，其他張黃掌珠、蔣淑琴、
李育冠、童貴聰等四十餘位債權人僅屬單純由前揭債權人轉讓支
票之持票人或幕後金主，與辛○○並不成立借貸關係，認上訴人
並非向「不特定人」借款，所為非屬銀行法第五條之一所稱之收
受存款行為，而推論辛○○並無違反非銀行不得經營收受存款業
務之規定犯行；並謂其餘被告因係協助辛○○對外取得借款，亦
無構成同罪之可能（見原判決第二三頁第十七行至第三０頁第十
五行、第三二頁第七至十行）。然辛○○於法務部調查局中部地
區機動工作組調查時陳稱：隆昌投資公司於七十八年間開始對外
吸金。七十九年三月底以後由伊負責，金主包括丙○○之扶輪社
友、國寶證券公司客戶，及「間接不特定之對象」（見偵字第二
七九六號卷第一宗第六三、六四頁）；又庚○○、己○○、乙○
○於同調查單位調查時亦均供稱：辛○○有向「不特定對象」吸
收資金情事（見第二七九六號偵查卷第一宗第十一至十三、三一
至三三頁、第二宗第二二頁）。復依起訴書之記載，庚○○所提
供作為辛○○收受存款之帳戶，自八十二年六月三十日起至八十
五年十二月三十一日止，所收受存款總額達一百六十四億四千七
百五十九萬八千二百十四元（見起訴書第三頁第十一至十三行）
。若加上隆昌投資公司設立時（七十八年間）起至八十二年五月
間止，究竟辛○○向債權人所借得款項之總數為若干？其於審理
中所辯僅屬特定親友間之借貸關係，是否合乎事理？又據張黃掌
珠、蔣淑琴、李育冠、童貴聰指稱：伊等與辛○○原非熟識，係
經由他人之輾轉介紹，而與辛○○接洽，存款於辛○○處（見前
揭偵查卷第一宗第三五七、三六五、三六七、三八五頁）。其等
既有與辛○○接洽，而將款項交付辛○○，如何謂其等僅係單純
受讓支票之持票人或幕後金主，而與辛○○並不成立借貸關係﹖
再者，原判決所認定曾直接將款項借予辛○○之張永裕、宋瑞卿
、趙棟樑，其等與辛○○之關係如何？何以知悉借款予辛○○﹖
此外，辛○○於偵查中所稱：債權人中有屬「下線」者（見偵字
第二七九六號卷第一宗第九七頁）；暨債權人林世峰於第一審所
供述：本件向外借款，以「口耳相傳之方式」為之各等情（見訴
字第九四四號卷第一宗第一三三頁），是否指辛○○係向「不特
定人」借款﹖如何謂向認識之人借貸，即屬「特定人」之借貸？
均非無疑。其與判斷辛○○有否向不特定多數人借款，暨被告等
是否成立違反非銀行不得經營收受存款業務之規定犯行攸關，自
須深入研求，並詳述理由。乃原審未就此詳查究明，即為前開認
定，難謂無調查未盡及理由不備之違誤。(二)曾政德於偵查中指稱
：辛○○於倒閉前十日，仍打電話給伊公司之人員，叫伊再存入
五千萬元等情（見偵字第二七九六號卷第一宗第三五九頁）。而
辛○○於偵查中亦供述：曾政德於八十五年十二月十六日，確將
五千萬元存入庚○○之帳戶（見上揭偵查卷第三五九頁）。則曾
政德所指述尚非全然無據，辛○○當時有否施用詐術而使曾政德
交付該鉅額款項﹖其與論斷辛○○有否詐欺犯行有所關聯，饒有
詳加查明之必要。乃原審未就之詳予調查釐清，即認辛○○並無
詐欺情事，要屬調查未盡及理由不備。(三)本件案發後國寶證券公
司之代表人王煌樟於八十八年三月二十二日對辛○○等人提出告
訴，指辛○○有利用該公司名義經營丙種墊款。並提出台灣台中
地方法院八十六年度重訴字第一二七號民事判決為證。而該民事
判決認定：「辛○○於擔任國寶證券公司負責人（公司董事）執
行業務時，以曾政德、施郭鳳珠之款項挪為丙種墊款，自係不法
侵害他人之權利」等情（見偵字卷第八一一九號卷第六、八０、
八一頁）。其前開指述與判斷辛○○等人有否被訴違反證券交易
法犯行非無關聯，究竟如何不足採？原判決未就之詳予審酌論述
，即認辛○○等人並無被訴違反證券交易法犯行，亦屬調查未盡
及理由不備。以上或為上訴意旨所指摘，或為本院得依職權調查
之事項，應認原判決仍有撤銷發回更審之原因。又台灣台中地方
法院檢察署以丙○○、丁○○、辛○○另有背信犯行，而移送併
辦部分（九十三年度偵字第八八六四號），案經發回，應併注意
，附此敘明。
據上論結，應依刑事訴訟法第三百九十七條、第四百零一條，判
決如主文。
中　　華　　民　　國　九十四　年　　四　　月  二十八  日
                      最高法院刑事第五庭
                          審判長法官  吳　雄　銘
                                法官  池　啟　明
                                法官  郭　毓　洲
                                法官  吳　三　龍
                                法官  吳　信　銘
      本件正本證明與原本無異
                                      書  記  官
中　　華　　民　　國　九十四　年　　五　　月　　二　　日
                                                ｍ
